【裁判字號】    98,訴緝,6
【裁判日期】    981208
【裁判案由】    行使偽造文書
【裁判全文】
臺灣花蓮地方法院刑事判決               98年度訴緝字第6號
公  訴  人  臺灣花蓮地方法院檢察署檢察官
被      告  丁○○
選任辯護人  李文平律師
上列被告因行使偽造文書案件，經檢察官提起公訴（96年度偵字
第363號），本院判決如下：
    主  文
丁○○犯行使偽造私文書罪，處有期徒刑肆月，如易科罰金，以
新臺幣壹仟元折算壹日，減為有期徒刑貳月，如易科罰金，以新
臺幣壹仟元折算壹日。海基會文書驗證申請書及辦案進行表貳張
上之「甲○○」之署押計貳枚沒收之。
    事  實
一、緣丁○○與甲○○間於民國94年6 月間合作辦理大陸地區人
    民繼承臺灣地區人民遺產之事宜，由甲○○委託丁○○在大
    陸地區以其名義與大陸地區之繼承人簽約委任甲○○為臺灣
    地區代理人，另由丁○○負責辦理在大陸地區繼承手續之服
    務，惟雙方並無約定丁○○得在臺灣地區代理甲○○為事務
    處理之行為。詎丁○○為獨占遺產繼承手續費用，竟於95年
    10月間某日，基於行使偽造私文書之犯意，指示不知情之徐
    慧珍偽造「甲○○」之署押計2 枚在海基會文書驗證申請書
    及辦案進行表2 張之申請人簽名欄內，並持向財團法人海峽
    交流基金會（下稱海基會）承辦人員申請驗證廣西壯族自治
    區欽州市公證處(2005)桂欽證字第1157號及1158號公證書驗
    證補發事宜而行使之，足生損害於甲○○，嗣經海基會向甲○○查證後，始查知上情。
二、案經海基會告發及甲○○訴由臺灣花蓮地方法院檢察署檢察
    官偵查起訴。
    理  由
壹、證據能力部分
一、證人即甲○○於警詢之陳述:
    按被告以外之人（包括證人、鑑定人、告訴人、被害人及共
    同被告等）於檢察事務官、司法警察官或司法警察調查中所
    為之陳述，與審判中不符時，其先前之陳述具有較可信之特
    別情況，且為證明犯罪事實存否所必要者，得為證據，刑事
    訴訟法第159條之2定有明文。本案證人甲○○就被告於申請
    上揭公證書驗證補發事宜是否有事先告知伊，經伊同意之相
    關證述，於警詢及本院審理時之證述並不相符。惟本院審酌
    警詢之時間較案發時點接近，且證人甲○○於警詢中之證述
    距案發日較近，當時記憶自較深刻，可立即反應所知，不致
    因時隔日久而遺忘案情；且較無來自被告或其他成員同庭在
    場之壓力而出於虛偽不實之指證，或事後串謀而故為迴護被
    告之機會，揆諸上開說明，伊於警詢中所為之陳述，客觀上
    應具有較可信之特別情況，且亦為證明犯罪事實存否所必要
    ，依上揭規定，伊於警詢中之證述當有證據能力。
二、證人甲○○於檢察官偵查時之證據:
    按被告以外之人於偵查中向檢察官所為之陳述，除顯有不可
    信之情況外，得為證據，刑事訴訟法第159條之1第2 項規定
    有明文。查證人甲○○於檢察官偵查時之證述，並無有顯不
    可信之情況；且證人甲○○於檢察官偵查時之證述，業經具
    結，並於本院審理時已到作庭，亦經當事人行使詰問權，雖
    被告及其選任辯護人均否認證人甲○○於檢察官偵查時證述
    之證據能力，然被告及其辯護人均未舉證證明證人甲○○於
    檢察官偵查時之證述有何顯不可信之情況，故認具有證據能
    力。
三、按被告以外之人於審判外之言詞或書面陳述，除法律有規定
    者外，不得作為證據。被告以外之人於審判外之陳述，雖不
    符前4 條之規定，而經當事人於審判程序同意作為證據，法
    院審酌該言詞陳述或書面陳述作成時之情況，認為適當者，
    亦得為證據；當事人、代理人或辯護人於法院調查證據時，
    知有第159 條第1 項不得為證據之情形，而未於言詞辯論終
    結前聲明異議者，視為有前項之同意。刑事訴訟法第159 條
    第1項、第159條之5 規定有明文。查本判決所引用屬被告以
    外之人於審判外之言詞陳述或書面陳述之證據，依據前開規
    定，性質上屬於傳聞證據，惟本案被告及其辯護人均對於該
    等證據之證據能力，於準備程序中均不爭執，迄本案言詞辯
    論終結前，亦未就證據能力問題為爭執，揆諸上開規定，該
    等證據均得採為本案證據。
貳、實體部分
一、訊據被告丁○○矢口否認有何行使偽造私文書之犯行，並辯
    稱：甲○○是我在臺灣的代理人之一，甲○○一開始就有將
    身分證件影本交給我，我有以電話通知他於95年10月間申請
    上揭1157號、1158號公證書之認證補發驗證事宜云云。辯護
    人辯護意旨稱：甲○○成為大陸繼承人之代理人，是受被告
    委託而為臺灣地區之代理人，辦理在臺灣地區文書驗證工作
    ，就本案申請，甲○○有製作義務，依照實務見解，被告並
    不構成偽造文書犯行，且本案對甲○○而言並無受任何損害
    云云。經查：
  (一)甲○○與被告合作，甲○○同意被告以其名義在大陸地區與
    臺灣地區老兵覃其昌之繼承人覃其壽簽立委託書，由覃其壽
    委由甲○○在臺灣地區為代理人，在臺灣地區為辦理大陸公
    證書之驗證及有關遺產繼承或骨灰領取之相關文書驗證及程
    序之處理，先由甲○○以其名義於94年9月27 日向海基會申
    請廣西省欽州市公證處（2005）桂欽證字第1157號、第1158
    號公證書之驗證書後交付予被告；嗣徐慧珍依被告之指示，
    於95年10月間某日以甲○○之名義為申請人，填寫海基會文
    書驗證申請書及辦案進行表2 張，向海基會申請廣西省欽州
    市公證處（2005）桂欽證字第1157號、第1158號公證書之驗
    證申請補發事宜。且於上揭海基會文書驗證申請書及辦案進
    行表2張上之「甲○○」之署名各1枚，計2 枚，並非甲○○
    所親簽乙情，業據被告自承在卷，且經證人徐慧珍於警詢、
    偵查時證述明確、亦經證人甲○○於本院審理時證述綦詳，
    復有海基會文書驗證申請書及辦案進行表、海基會證明書、
    親屬關係公證書、委託書及委託書公證書等件在卷可稽。
  (二)甲○○與被告就有關臺灣榮民（老兵）之大陸繼承人辦理繼
    承事宜有合作關係，由甲○○同意被告在大陸地區由被告以
    其名義接受大陸地區繼承人委託，訂立委任甲○○為代理人
    在臺灣地區辦理臺灣榮民遺產繼承事宜，即由甲○○負責在
    臺灣地區辦理文書驗證及相關程序事項，業據證人甲○○於
    警詢、偵查及本院審理時證述：當初我與被告之間有書面協
    議，被告只負責大陸地區地老兵遺產繼承的業務，我是負責
    臺灣地區老兵遺產繼承的業務申請等語明確。且證人甲○○
    於警詢、檢察官偵查時尚證述：被告未曾在大陸打電話告知
    我，或尋求我同意於95年10月間向海基會辦理文書驗證，申
    請臺灣老兵大陸繼承人餘額退伍金公證書的驗證，即本案上
    揭第1157號、第1158號公證書為申請驗證補發，我與被告雖
    自93年5、6月間開始合作，至自94年下半間因雙方業務上發
    生一些小問題，後來就沒有再繼續合作業務往來迄今；除了
    本案以外，被告未曾有以我名義申請，而於事後才告知我之
    情事；本案臺灣老兵覃其昌過世，係覃其昌在大陸地區之繼
    承人覃其壽委託我為代理人，並非被告委託我；而本案公證
    書驗證申請補發，我事先完全不知情，係於海基會打電話通
    知我時，我才知道遭人冒用名義申請，我並沒有授權給被告
    向海基會申請等語綦詳。又證人甲○○於警詢、檢察官偵查
    時證述之內容均一致且相符；雖證人甲○○於本院審理時曾
    一度改證稱：好像被告有事先打電話給我，在電話中有提到
    此事，我記憶不好，後來海基會通知我後，我和被告通電話
    後才想起來，我有親筆寫授權書給被告云云；然證人甲○○
    於本院審理時又改證稱：（審判長問：為何要跟海基會、檢
    察官稱你沒有授權給被告？）我是授權大陸部分，因為被告
    負責大陸業務部分，我負責臺灣業務，若被告在大陸找到人
    委託我，並以我為受託人來辦理臺灣地區相關文書驗證事宜
    ，需我個案授權等語明確；又被告於本院審理時亦自承其與
    甲○○合作時，由其在大陸將相關文件直接寄往甲○○位在
    臺灣之處所，並非係寄至被告位在臺灣松成行之辦公室，甲○○與其他代理人之情況係不同等語綦詳；益足認甲○○僅
    係授權被告在大陸地區以甲○○名義接受大陸地區人民之委
    任，並不包含授權被告在臺灣地區得以甲○○名義辦理文書
    驗證等相關事宜至明，否則為何不直接寄至松成行，由松成
    行統一處理，故在臺灣地區辦理文書驗證事宜，均係由甲○○以伊本人名義為辦理，甲○○並未授權或事先同意被告得
    未經伊事先同意即得以甲○○之名義為申請人，逕自向海基
    會申請驗證或驗證補發等情甚為明確。再者，被告於警詢、
    檢察官偵查至本院行準備程序時均未曾陳稱其有何於事先與
    甲○○以電話聯絡本案驗證書補發事宜之情事，且於被告之
    答辯狀或辯護意旨狀均係陳稱當時因找不到甲○○，而甲○○之前曾受任為代理人，所以才以甲○○之名義申請等語，
    此有答辯狀及辯護意旨狀在卷可稽；況係證人甲○○於本院
    審理時證述：被告好像有事先於電話中提過云云，被告於本
    院審理時始改辯稱：有以電話先通知甲○○云云，則被告先
    後之辯稱亦顯相矛盾不一；再者，證人甲○○於本院審理時
    證述，補發驗證乙事係海基會通知我，我才知道，但是我不
    知是誰申請，被告是事後才跟我講的，事後係指我做完警詢
    筆錄以後等語綦詳，與伊於警詢、偵查證述一致；足徵證人
    甲○○於本院審理時證述: 被告好像事先有以電話通知云云
    ，不僅與伊於警詢、偵查及本院審理時之證述不吻合，且與
    事實相違悖，顯係事後迴護被告之詞，不足採信。
  (三)另證人甲○○於本院審理時證述：實務上，驗證時會申請很
    多份，伊於94年9月27日辦理上揭第1157號、1158 號公證書
    申請驗證後，已將驗證書正本寄給被告，若尚有遺產需要辦
    理繼承時，則需再申請驗證一次，實務上才有可能會再就同
    一公證書申請驗證，而臺籍老兵之大陸繼承人要辦理遺產繼
    承約需6、7年時間，但認證時，在臺灣地區與大陸地區之代
    理並不需要為同一人等語綦詳。被告亦自承：甲○○於94年
    9 月27日辦理驗證後，確有寄驗證書正本給其等語明確。故
    雖被告與甲○○2 人間之合作關係未曾明確言明終止，且就
    個案之合作關係，需俟大陸地區之繼承人領回骨灰或遺產時
    ，始為終止合作關係，業據被告自承在卷，且經證人甲○○
    證述綦詳，然並不影響甲○○僅係授權被告於大陸地區得使
    用伊名義與大陸繼承人簽立委託書，亦不代表甲○○即有概
    括授權被告得以甲○○名義在臺灣地區辦理臺灣地區文書驗
    證等相關事宜。甲○○若未依伊與被告間之合作契約履行在
    臺灣地區辦理驗證，被告亦得請大陸地區繼承人改委任其他
    人為受託人，況且本案覃其昌之案件，被告事後確實改以其
    他代理人名義申請辦理等情，業據被告陳明在卷；故縱使甲○○當時未為履行驗證事宜，被告亦無代為製作履行之權限
    。
  (四)另證人丙○○雖於本院證述：我和被告是同事，我負責代理
    在臺老兵或親屬辦理遺產繼承或骨灰公證認證事宜，被告則
    在大陸地區負責與大陸親屬及國臺辦聯繫好後，必需要有代
    理人，由代理人即我在臺灣做認證或跑行政流程，我們代理
    人有共同請一位徐慧珍小姐幫我們處理臺灣認證的文書工作
    ，若我有委託她處理時，她才可以幫我們簽名，基本上在代
    理人無法處理時，我們才會請她處理，我任職松成行期間並
    沒有見過甲○○，而且代理人也沒有案件限制，我是 97年4
    、5 月才到松成行，當時甲○○已離開松成行等語綦詳。又
    證人乙○○於本院審理時證述：有關被告辦理涉臺遺產權限
    分配，我只是出名，我是授權我的證件於涉臺遺產方面使用
    ，但我也有去大陸將大陸家屬帶來臺灣，我沒有跑海基會認
    證流程，是公司的人拿我的證件直接去辦理，我是一開始就
    概括授權，基本上我們是口頭約定報酬，每件百分之五的利
    潤，若老榮民無遺產時，雖無報酬，但公司仍會給差旅費，
    我不認識甲○○，我有聽過公司的人談論過他，他也是代理
    人，我聽說他把公司行政人員挖走後，自己去獨立接案，至
    於他何時獨立接案，我不知道等語明確。是依證人丙○○、
    乙○○上揭證述，渠2 人進入松成行擔任代理人時，甲○○
    並未與渠2人同期間在松成行任職代理人，渠2人均不認識甲○○，是證人丙○○、乙○○之上揭證述，僅能證述渠2 人
    與被告間就有關辦理老榮民遺產事宜間之合作或授權關係，
    而其2 人各與被告間之合作模式也不一樣，尚不足以證明被
    告與甲○○間之合作或授權關係即與渠等與被告間之運作模
    式均相同乙節。又被告於本院審理時亦自承：其係將大陸相
    關文書直接寄至甲○○處，至於其餘代理人則係寄至臺灣松
    成行等語明確，益徵被告與甲○○間之合作關係，顯與上揭
    證人丙○○、乙○○之運作模式明顯不同，且如前所述，被
    告將大陸文件直接寄至甲○○處，而非寄至臺灣松成行，益
    可認在臺灣地區文書驗證及後續程序之處理，均係交由甲○○為處理，甲○○顯非僅係掛名之代理人而已，亦非甲○○
    概括授權被告或松成行得以其名義在臺灣地區直接以其名義
    辦理等情至為灼然。
  (五)又按刑法第 210條之偽造文書，以無制作權之人制作他人名
    義之文書為要件，苟無制作權之人未得他人之同意或授權，
    即以他人名義制作文書，足以生損害於公眾或他人，罪名即
    行成立；至真正名義人之事後追認，與其已成立之罪名，並
    無影響，自不能據為免責之主張；又按刑法第210 條之偽造
    文書，以無製作權之人冒用他人名義而製作該文書為要件之
    一，行為人基於他人之授權委託，在授權範圍內即有權代表
    本人製作本人名義文書，而不成立該條之罪，惟若逾越授權
    範圍之行為，即不得以曾經授權而免責；又該條所謂足以生
    損害於公眾或他人，並不以文書內容所載之經濟價值為準，
    亦不以確有損害事實之發生為構成要件。（參考最高法院86
    年台上字第4684號判決要旨、93年度台上字第2258號判決要
    旨）。被告自承：要待案件結束時，才會給付報酬給代理人
    ，而所謂案件結束，就是俟大陸繼承人領得遺產或骨灰等語
    綦詳，且證人甲○○證述：被告依我名義為申請，他們可直
    接帶繼承人來臺將遺產領走，就不用分費用給我，所有的代
    辦費用是一成至兩成，我和被告是對分，國防部希望大陸地
    區繼承人可以來臺親自辦理繼承，但因為實際上有困難，所
    以才會有委託人之關係，一旦入臺許可證辦理出來後，就可
    以拿給大陸親人入臺，屆時去後備指揮部領款時，就不用代
    辦人在場，所以被告用這種方式辦理入臺等語綦詳；且證人
    丙○○於本院審理時證稱：若大陸松成行直接與家屬簽約，
    就直接幫家屬辦理入臺事宜，若有糾紛就會影響我們代理人
    ，而代理人有掛名，論件計酬，若不通知代理人，會損害代
    理人的權益等語。足認被告擅自指示徐慧珍偽造「甲○○」
    之署押，以甲○○名義向海基會申請本案上揭第1157號、11
    58號公證書之認證補發，足生損害於甲○○至明。又證人甲○○證述：於事後伊有同意被告以伊名義為申請乙節，然被
    告在指示徐慧珍以甲○○名義製作申請書並持以行使時，均
    尚未取得甲○○之同意，則被告所為偽造私文書及行使偽造
    私文書之犯行即已成立，是縱使甲○○於事後為追認，亦難
    解免被告之刑責灼然。
  (六)綜上所述，被告所辯，顯不足採信。本案事證明確，被告犯
    行堪以認定。
二、核被告所為，係犯刑法第216條、第210條之行使偽造私文書
    罪。被告利用不知情之徐慧珍偽造甲○○之簽名在海基會文
    書驗證申請書及辦案進行表，並持以行使向海基會辦理驗證
    ，係間接正犯。被告利用徐慧珍偽造甲○○之簽名行為，係
    偽造私文書之階段行為；又其偽造私文書後持以行使，偽造
    私文書之低度行為為行使偽造私文書之高度行為所吸收；均
    不另論罪。爰審酌被告與甲○○有糾紛而不合，竟未經甲○○同意，擅自以甲○○名義向海基會申請補發認證，對甲○○所造成之損害，及犯後否認犯行之態度，惟被害人甲○○
    表示願意原諒被告等一切情狀，量處如主文所示之刑，並諭
    知易科罰金之折算標準。又被告本件之犯罪時間係在 96年4
    月24日以前，並無中華民國九十六年罪犯減刑條例所規定不
    予減刑之情形存在，合於中華民國九十六年罪犯減刑條例規
    定之減刑條件（被告係於該條例公布後始遭通緝，此有通緝
    書1份在卷可稽），依該條例第2條第1項第3款之規定，減其
    宣告刑二分之一。又被告利用不知情之徐慧珍偽簽甲○○簽
    名所偽造之前揭私文書即海基會文書驗證申請書及辦案進行
    表2張上「甲○○」之簽名各1枚，計2 枚為偽造之署押，依
    刑法第219條規定宣告沒收。
據上論斷，應依刑事訴訟法第299條第1項前段，刑法第216 條、
第210條、第219條、第41條第1 項前段，中華民國九十六年罪犯
減刑條例第2條第1項第3款、第7條、第9條，刑法施行法第1條之
1第1項、第2項前段，判決如主文。
本案經檢察官黃蘭雅到庭執行職務。
中    華    民    國    98    年    12    月    8     日
                  刑事第四庭    審判長法  官  陳月雯
                                      法  官  黃鴻達
                                      法  官  魏俊明
以上正本證明與原本無異。
如不服本判決應於收受送達後10日內向本院提出上訴書狀，並應
敘述具體理由。其未敘述上訴理由者，應於上訴期間屆滿後20日
內向本院補提理由書(均須按他造當事人之人數附繕本)「切勿逕
送上級法院」。告訴人或被害人如對於本判決不服者，應具備理
由請求檢察官上訴，其上訴期間之計算係以檢察官收受判決正本
之日期為準。
中    華    民    國    98    年    12    月    8     日
                                      書記官
附錄本判決論罪之法律條文：
中華民國刑法第210條：
偽造、變造私文書，足以生損害於公眾或他人者，處5 年以下有
期徒刑。
中華民國刑法第216條：
行使第 210 條至第 215 條之文書者，依偽造、變造文書或登載
不實事項或使登載不實事項之規定處斷。


司法院資訊處製作；財團法人民間司法改革基金會備份。
